【裁判字號】    89,簡上,13
【裁判日期】    891201
【裁判案由】    給付違約金
【裁判全文】
臺灣士林地方法院民事判決  八十九年度簡上字第一三號
    上  訴  人  乙○○
    被上訴人    馥裙房屋仲介股份有限公司
    法定代理人  丙○○
    訴訟代理人  甲  ○
右當事人間請求給付違約金事件，上訴人對於中華民國八十八年十一月十六日本院內
湖簡易庭八十八年度湖簡字第五八九號第一審判決提起上訴，本院判決如左：
    主  文
原判決關於命上訴人給付超過新臺幣捌萬柒仟伍佰元部分，及訴訟費用之裁判均廢棄
。
右開廢棄部分，被上訴人在第一審之訴駁回。
其餘上訴駁回。
第一、二審訴訟費用由上訴人負擔三分之二，餘由被上訴人負擔。
    事  實
甲、上訴人方面：
一、聲明：
（一）原判決廢棄，被上訴人在原審之訴駁回。
（二）如受不利判決，願供擔保請求宣告免為假執行。
二、陳述：除與原審判決書所載者相同茲予引用外，補稱：
（一）上訴人於八十八年四月十五日委託被上訴人代為銷售上訴人所有，坐落臺北縣
      汐止市○○○○段二二二地號土地，鋼筋混凝土二十層樓房第十八樓，當時雙
      方簽訂的委託銷售合約書第十五條中明文約定須遵守有關法令、習慣、誠信原
      則，尤其賣方有權收取訂金，以保障基本權益，惟被上訴人始終未交付訂金給
      賣方，顯已違背合約規定之精神；況買賣契約約定被上訴人應將契約內容明細
      據實告知買賣雙方當事人，純因上訴人於合約上不附贈品已預先申明相告，但
      被上訴人卻不實告知買方贈送室內物件，顯已違約。原判決竟載：「：：：縱
      委託銷售契約內未標明，依法當然隨主物移轉」等語，顯失公正，更有偏頗。
（二）被上訴人於銷售期間，亦未依彼此合約規章誠實履行，致上訴人實質上權益無
      法獲得有效保障，故於八十八年五月二十七日及五月二十九日，先後以存證信
      函通知被上訴人解除原訂代銷契約，同時函知陳美玲誤信被上訴人完全不實之
      轉告，被上訴人更違契約第十六條不變動之約定，此乃有近鄰顧奎國先生曾參
      與其事，已到庭作證，惜原審竟聽信被上訴人一面之詞，遽判上訴人為巨額賠
      償，況原審誤解證人顧奎國之證詞原意，爰於法定期間提起上訴。
（三）買主自始未付訂金，被上訴人亦未通知上訴人有買主，上訴人並未收到訂金，
      被上訴人亦未拿訂金收據給上訴人看。當天買賣雙方在談時，付款條件及文件
      之交付，均無法達成共識。委託銷售契約書是上訴人所親簽，上訴人對出賣總
      價新臺幣（以下同）三百五十萬元有同意，當初即是以三百五十萬元之價錢委
      託被上訴人銷售，那時被上訴人要我和買主訂合約書，結果對方說已經和被上
      訴人訂了不動產買賣要約承諾書，所以就不再訂合約了。
（四）上訴人沒有違約，因為根本沒有買方出現，沒有人下訂金說要買房屋，直到後
      來被上訴人通知上訴人說有人有意願要購買上訴人房屋，請買賣雙方過去談之
      後，就訂金部分沒有結論；上訴人要求比照舊合約版本來辦理，買受人無法接
      受，針對付款方式，上訴人要求買受人取得足夠的過戶文件後開立本票作為擔
      保，對方無法接受，因上訴人就系爭房屋之貸款已全數繳清，故若未開本票擔
      保，上訴人沒有保障，如果被上訴人當初跟上訴人說可做履約保證，上訴人就
      賣了。
（五）上訴人和買主陳美玲對買賣價金為三百五十萬元有同意，固定物部分後來也達
      成協議，是付款方式（要不要開本票）部分沒有合致。後來買主有跟上訴人說
      不買了。
（六）委託銷售契約書第十條勾「不同意」履約保證是被上訴人的業務員勾的，上訴
      人只是簽名，可見被上訴人對上訴人並無任何保障。
（七）在原審沒講到本票的事是因為沒賣過房子，不知道什麼該講，什麼不該講。
（八）違約金太高，內政部的版本只規定百分之二。
三、證據：援用原審之立證方法，並提出剪報、協議書、名片、委託銷售契約、存證
    信函、定型化契約節本各一件。
乙、被上訴人方面：
一、聲明：駁回上訴。
二、陳述：除與原審判決書所載者相同茲予引用外，補稱：
（一）上訴人於八十八年四月十五日委託被上訴人居間銷售其所有系爭房屋一戶，委
      託售價三百五十萬元，委託銷售期間為八十八年四月十五日起至同年七月三十
      一日止，經被上訴人極力促銷，於委託有效期限內覓到買主陳美玲與上訴人委
      託條件合致，並經通知其於八十八年五月二十五日簽訂不動產買賣契約，惟均
      未獲履行，依委託銷售契約第八條第二款約定，甲方（即上訴人）於委託銷售
      期間內業已達成委託條件，而甲方反悔不賣者，視為違約，應給付乙方（即被
      上訴人）原委託價之百分之四為違約金，是上訴人依約自應給付違約金十四萬
      元，原審判決並無違誤。
（二）買受人並未說不再訂約，本來是買賣雙方就鐵窗、鐵門無法達成協議，後來說
      妥了，付款條件也和之前的委託書一樣，是後來上訴人不願意賣了。依上訴人
      八十八年五月二十七日所發的存證信函可知，上訴人是因為負債太多，價金不
      夠清償。
（三）買受人願意用本票擔保給付價款，而且被上訴人有履約保證，保證買方會把尾
      款付清，但上訴人在簽委託銷售契約書時在第十條履約保證部分就勾不同意，
      通常是買受人會要求做履約保證，而不是出賣人，因為買受人一直在付錢，他
      們比較沒保障。況正式的買賣契約有約定，買方在簽買賣契約的同時會開一張
      百分之七十尾款的本票（正式買賣契約第四條第四款），上訴人在預定簽約的
      當場，只對固定物的爭執，後來又提早走，我們根本就還沒有講到付款條件。
      被上訴人不是買受人，不會參與付款條件的協商，況委託銷售契約書第五條已
      約定付款條件。
（四）訂金是保管於被上訴人公司，這是上訴人同意的，且因上訴人開出的委託價，
      買主都同意，所以沒有斡旋的問題，被上訴人依委託銷售契約書第九條第五款
      ，並無將訂金收據交付出賣人看的義務。
（五）被上訴人因上訴人違約造成損害，包括可預期的損害，如果成交我們可以收百
      分之五的佣金，現在只向上訴人請求百分之四，並不會太高。
三、證據：援用原審之立證方法，並提出不動產買賣契約書一件。
    理  由
一、本件被上訴人起訴主張：上訴人於八十八年四月十五日委託被上訴人居間銷售其
    所有，位於臺北縣汐止市○○路一二四號十八樓房地一戶，委託售價為三百五十
    萬元，委託銷售期間為八十八年四月十五日起至同年七月三十一日止，並訂有委
    託銷售契約書為憑，經被上訴人極力促銷，於委託期間尋得買主陳美玲，並與上
    訴人委託銷售之條件達成意思合致，經被上訴人通知上訴人於八十八年五月二十
    五日簽訂不動產買賣契約，惟上訴人反悔不賣，依兩造間委託銷售契約書第八條
    第二款之約定，甲方（即上訴人）於委託銷售期限內業已達成委託條件，而甲方
    反悔不賣者，視為違約，應給付乙方（即被上訴人）原委託售價百分之四之違約
    金，上訴人之行為既已構成違約，自應依前開契約之約定，給付被上訴人違約金
    十四萬元，及自起訴狀繕本送達翌日起至清償日止，按年息百分之五計算之利息
    等語。上訴人對曾委託被上訴人銷售前開房地之情固不爭執，惟於原審辯稱：被
    上訴人雖曾通知有買主出現，要上訴人前往訂立書面契約，但預定簽約當日，伊
    與買主就固定物是否隨同建物出售尚未達成意思合致云云；於本院則不否認伊與
    買受人就固定物不附隨建物移轉一節已達成合致，惟另辯稱兩造就買受人是否開
    立本票為付款擔保一節未有共識，付款方式並未談妥，買賣契約尚未達成合致云
    云。
三、被上訴人主張上訴人於八十八年四月十五日委託被上訴人居間銷售其所有，位於
    臺北縣汐止市○○路一二四號十八樓房地一戶，委託售價為三百五十萬元，委託
    銷售期間為八十八年四月十五日起至同年七月三十一日止一節，業據提出委託銷
    售契約書為憑，且為上訴人所不否認，應堪為真實。被上訴人另主張伊已於委託
    銷售期間內覓得買主陳美玲，願以上訴人之委託價三百五十萬元買受前開房地，
    惟上訴人違約不買之情，上訴人雖不否認被上訴人有覓得買主陳美玲願以委託價
    三百五十萬元承買前開房地，伊並偕同被上訴人與訴外人陳美玲洽談簽約事宜一
    節，惟否認有何違約之處，並以前詞置辯。
四、按兩造間委託銷售契約書第八條第二款約定：「甲方（即上訴人）如於委託銷售
    期限內，業已達成委託條件而反悔不賣者，應視為違約，並應給付乙方（即被上
    訴人）原委託銷售價之百分之四價金為違約金。」被上訴人既以此條約定為本件
    起訴請求之基礎，則被上訴人請求給付是否有理由，自以兩造情形是否符合該條
    之約定為斷。
五、經查：
（一）被上訴人已達成委託條件：觀諸兩造委託銷售契約書，已就不動產標示、委託
      價額（三百五十萬元）、委託期間（八十八年四月十五日至八十八年七月三十
      一日）、兩造義務、買賣成交後之付款方式詳為約定；而訴外人陳美玲欲以三
      百五十萬元買受前開房地之情，亦有不動產買賣要約／承諾書可稽，且經證人
      陳美玲到庭證述屬實，按當事人就標的物及價金互相同意時，買賣契約即為成
      立，民法第三百四十五條第二項著有明文，上訴人與訴外人陳美玲既就標的物
      及價金互相同意，而買賣雙方就固定物不附隨移轉部分已無爭執之情，業經兩
      造自承，且有證人陳美玲、黃國冠結證綦詳，自足堪認定；上訴人另抗辯買賣
      雙方對付款條件未達成合致云云，惟按上訴人及訴外人陳美玲與被上訴人分別
      簽立委託銷售契約書及不動產買賣要約／承諾書時，已約定若成交時之付款方
      式（分見委託銷售契約書第五條及不動產買賣要約／承諾書第二條），對付款
      方式亦難謂無合致。是上訴人與訴外人間既有對標的物（房地標示且不含固定
      物）、價金、付款條件均有合致，上訴人仍執詞抗辯買賣契約尚未成立，實難
      遽採。上訴人委託專營房地仲介之被上訴人居間銷售房地，被上訴人既已依上
      訴人所定之委託條件覓得買主，且買賣雙方雖尚未簽立書面契約惟已達成意思
      表示之合致，則被上訴人業已於委託銷售期間內達成委託條件，堪可認定。
（二）上訴人違約不賣：上訴人就何以未最後簽訂書面買賣契約之原因，於原審稱係
      因買賣雙方對於固定物是否附隨移轉未有合致，於本院復承認買賣雙方均已同
      意固定物不附隨移轉，而改稱係因是否開立本票以為付款擔保一節即付款方式
      未達成合致，致無法簽立書面契約云云，惟按依上訴人最後之說詞，買受人是
      否開立本票以為買賣價金付款之擔保始為其重視且有疑慮之事項，乃其於原審
      竟毫未提及，僅舉買賣雙方已不爭執之「固定物不附隨移轉」茲為抗辯，顯與
      常情有悖，其說詞反覆，簽約未完成之原因是否確非可歸責於上訴人，真實性
      已有可疑；即證人顧奎國於原審完全未提及任何洽談本票或付款擔保事宜，僅
      證稱：「雙方無法達成協議是因為雙方對於出售之標的物不附贈之內容認知不
      一」等語，於本院始提及本票事宜，惟依其於原審所證，雙方既已無法就固定
      物達成協議，又如何可能談及本票事宜？是其證言亦難以援引為對上訴人有利
      之證據；再依證人即承辦系爭買賣之代書黃國冠於原審證稱：「：：：被告（
      即上訴人）以小孩生病為由離開不願簽約，我記得這是五月二十四日晚的事，
      但因為被告趕著回去所以約定這一、二天再簽書面契約，在約定當天被告就沒
      來簽約，以至於無法完成簽約手續：：：」等語，證人陳美玲於原審證稱：「
      因為被告（即上訴人）當場說鐵門鐵窗及瓦斯管線都要拆除，本來我們覺得這
      種條件不合理，但因為急著要買房子，所以也勉強同意，但後來被告藉故家裡
      有事提前離去」，於本院證稱：「簽約前上訴人說要拆鋁門窗及瓦斯管，我考
      慮十分鐘後同意決定要買這房子，正打算要簽約，上訴人接了一通電話就離開
      ，以後再約就沒有出現」等語，其所述前後一致，應堪信為真實。足見買賣雙
      方當時確僅在價金、標的物達成一致後，上訴人即先行離去，且未再出面洽談
      簽約事宜，故買賣雙方未能簽立書面契約之原委，顯可歸責於上訴人，上訴人
      抗辯未簽書面契約係因買受人不願開本票為付款擔保云云，洵不足採。又八十
      八年五月二十四日上訴人先行離去後，復於同年五月二十七日發存證信函予被
      上訴人，其內容略謂：「函知本人委託力霸房屋（被上訴人為力霸房屋之加盟
      店）銷售房屋，因本人負債甚多，房屋委託價額新臺幣三百五十萬元整無法償
      還債務，敬請台端終止原訂委託銷售契約：：：」等語，有存證信函一件附卷
      可查，且為上訴人所不否認，上訴人既於買受人出現、意思表示合致並已實際
      進行簽約事宜後，竟先行離去且不再出面致未完成簽約，復發函被上訴人表示
      終止合約，應堪認其確有反悔不賣的意思。況縱買賣雙方的確對開立本票與否
      未有共識，惟本票無非為擔保付款之性質，與付款條件無涉，自不影響買賣雙
      方意思表示之合致，附此敘明。
（三）準此，被上訴人已於委託銷售期間內達成委託銷售條件，上訴人亦有違約不賣
      之情事，自符合兩造委託銷售契約第八條第二款約定之情形，上訴人應負違約
      責任。
六、上訴人另抗辯違約金太高等語，被上訴人則主張因上訴人違約所造成的損害，包
    括可預期的損害，如果成交伊可收取百分之五的佣金，僅向上訴人請求百分之四
    ，並無過高之虞等語。按約定之違約金額過高者，法院得減至相當之數額，民法
    第二百五十二條有明文；又違約金之金額是否相當，仍須依一般客觀事實、社會
    經濟狀況及當事人所受損害情形，以為酌定標準，四十九年度臺上字第九０七號
    判例亦同此旨。經本院審酌被上訴人因上訴人違約所可能受有人事、廣告等損害
    、上訴人違約的程度及社會評價、兩造經濟狀況等情，認本件被上訴人以委託銷
    售價三百五十萬元之百分之四計算違約金，誠屬過高，應予核減至委託銷售價之
    百分之二點五即八萬七千五百元，方為公允。原審就違約金過高一節未予審究，
    容有未洽，是原審超過上開應准許部分，為上訴人敗訴之判決，自有不合，上訴
    意旨就此部分指摘原判決不當，求予廢棄改判，為有理由；至於上開應准許部分
    ，原審判命上訴人給付，核無違誤，上訴人意旨就此部分仍執陳詞，指摘原判決
    不當，求予廢棄，為無理由，應駁回其上訴。
七、本件事證已臻明確，兩造其餘主張舉證及攻擊防禦方法，於判決結果不生影響，
    無庸一一審究，附此敘明。
八、據上論結，本件上訴為一部有理由，一部無理由，依民事訴訟法第四百三十六條
    之一第三項、第四百四十九條第一項、第四百五十條、第七十九條但書，判決如
    主文。
中      華      民      國    八十九    年     十二     月      一      日
                            臺灣士林地方法院民事第一庭
~B審判長法官  陳介源
~B法      官  蔡文育
~B法      官  王怡雯
右為正本係照原本作成。
本判決不得上訴。
中      華      民      國    八十九    年     十二     月     十二     日
~B法院書記官  丁梅芬


司法院資訊處製作；財團法人民間司法改革基金會備份。
